臺灣高雄地方法院刑事判決　　　　　　　99年度易字第2017號
公　訴　人　臺灣高雄地方法院檢察署檢察官
被　　　告　連文良
選任辯護人　黃勇雄律師
上列被告因妨害名譽案件，經檢察官提起公訴（98年度偵字第
37305 號），本院判決如下：
    主  文
連文良無罪。
    理  由
一、公訴意旨略以：被告連文良係臺灣中油股份有限公司（下稱
    中油公司）大林煉油廠之儲運經理，因商業競爭因素，明知
    承攬中油公司油泥處理工作之告訴人固輝工程開發有限公司
    （下稱固輝公司）均按契約規定施工，竟於附表所示之時、
    地，對在場之不特定之人指摘、傳述附表所示、足以毀損告
    訴人名譽之事，因認被告涉犯刑法第310 條第1 項謗誹罪嫌
    等語。
二、按被告以外之人於審判外之言詞或書面陳述，除法律有規定
    者外，不得作為證據，刑事訴訟法第159 條第1 項定有明文
    ；又被告以外之人於審判外之陳述，雖不符合同法第159 條
    之1 至第159 條之4 之規定，但經當事人於審判程序同意作
    為證據，法院審酌該言詞陳述或書面陳述作成時之情況，認
    為適當者，亦得為證據。當事人、代理人或辯護人於法院調
    查證據時，知有第159 條第1 項不得為證據之情形，而未於
    言詞辯論終結前聲明異議者，視為有前項之同意，刑事訴訟
    法第159 條之5 亦著有明文。查本判決下列所引用之各該被
    告以外之人於審判外之陳述，核屬傳聞證據部分，均經當事
    人於法院準備程序表示無意見，復於審理程序表示同意有證
    據能力（見本院審易卷第88頁背面，易卷第59頁），且迄至
    言詞辯論終結前亦未再聲明異議，本院審酌此等證據資料製
    作時之情況，尚無違法不當及證明力明顯過低之瑕疵，亦認
    為以之作為證據應屬適當，故揆諸前開規定，應認前揭證據
    資料均例外有證據能力。
三、次按犯罪事實，應依證據認定之，無證據不得認定犯罪事實
    ；又不能證明被告犯罪者，應諭知無罪之判決；刑事訴訟法
    第154 條第2 項、第301 條第1 項各有明文。次按認定不利
    於被告之證據須依積極證據，苟積極證據不足為不利於被告
    事實之認定，即應為有利被告之認定，更不必有何有利之證
    據；又犯罪事實之認定，應憑證據，如無相當之證據，或證
    據不足以證明，自不得以推測或擬制之方法，以為裁判之基
    礎（最高法院30年上字第816 號、40年台上字第86號判例意
    旨可參）；另按刑事訴訟法第161 條規定：檢察官就被告犯
    罪事實，應負舉證責任，並指出證明之方法。因此，檢察官
    對於起訴之犯罪事實，應負提出證據及說服之實質舉證責任
    。倘其所提出之證據，不足為被告有罪之積極證明，或其闡
    明之證明方法，無從說服法官以形成被告有罪之心證，基於
    無罪推定之原則，自應為被告無罪判決之諭知（最高法院92
    年台上字第128 號判例要旨參照）。
四、按言論自由為憲法所保障之人民基本權，法律固應予以最大
    限度之維護。惟惡意散布謠言，傳播不實之言論，反足以破
    壞憲法所保障之基本權，依憲法第23條規定，自應予合理之
    限制，而刑法第310 條誹謗罪即屬法律對於非法言論所加之
    限制。又司法院釋字第509 號解釋明確揭示行為人縱不能證
    明其言論內容為真實，然若能舉出相當證據資料足證其有相
    當理由確信其言論內容為真實者，因欠缺犯罪故意，即不得
    遽以誹謗罪相繩，亦即採取「真正惡意原則」。再者，行為
    人就其所指摘或傳述之事，應盡何種程度之查證義務，始能
    認其有相當理由確信其為真實，而屬善意發表言論，應參酌
    行為人之動機、目的及所發表言論之散布力、影響力而為觀
    察（最高法院97年度台上字第998 號判決要旨足佐）；又按
    刑法第311 條係關於「意見表達」或對於事物之「評論」，
    就誹謗罪特設之阻卻違法事由，目的在維護善意發表意見之
    自由。針對特定事項，依個人價值判斷所提出之主觀意見、
    評論或批判，此種意見表達，仍須符合該條第3 款「以善意
    發表言論，對於可受公評之事為適當評論」，即所謂「合理
    評論原則」之規定，始得據以阻卻違法。易言之，憲法對於
    「事實陳述」之言論，係透過「實質（真正）惡意原則」予
    以保障，對於「意見表達」之言論，則透過「合理評論原則
    」，亦即「以善意發表言論，對於可受公評之事為適當評論
    」之誹謗罪阻卻違法事由，賦與絕對保障。
五、公訴意旨認為被告連文良涉犯誹謗罪嫌，係以證人即告訴人
    固輝公司副總經理、黃育章、機械操作員劉景鴻、陳銘宗、
    中油公司機械工程師邱大益、領班陳錦德、儲運課長林國珍
    、技術員梁世德之證述，中油公司大林煉油廠之現場照片12
    張及被告連文良於本署偵查中之供述為佐證依據。
六、訊據被告堅詞否認有何誹謗罪行，辯稱：告訴人固輝公司承
    攬中油公司大林煉油廠油槽清洗工作，承作內容係將油槽內
    之油泥清出，分離為回收油、廢水、殘渣等物，因伊當時為
    廠儲運經理，故對告訴人有無依約施工有監造之責，因D204
    油槽於98年11月17、18日液面異常上升，伊曾至林國珍辦公
    室指示林國珍去瞭解，另於98年11月底，告訴人清洗D207油
    槽時將回收之油泥泵入D204油槽，嗣經檢驗該D204油槽內之
    回收油含水量過高，導致燃料油成品不合格，故認為告訴人
    有未依約履行之行為，伊僅依職責予以監督，並要求下屬確
    實監督告訴人，但並未講如附表所示之言論等語。被告辯護
    人則另以：被告雖曾質疑告訴人未依約履行，惟僅針對特定
    事項之操作人員為質疑，要求解釋而已，並非無目的指摘或
    傳述足以毀損告訴人名譽之事，且大林煉油廠內之工地及控
    制室，均屬管制區域，未經許可，無法進入，與該區域內工
    作無關之人員絕無可能聽聞被告質疑，被告又未對外公開質
    疑內容，僅對特定對象為之，被告主觀並無散布於眾之意圖
    等情由為被告辯護。
七、經查：
  (一)被告於98年年底期間為中油公司大林煉油廠之儲運經理，負
    責監造告訴人所承攬之油槽清洗作業，以及於附表所示之時
    間，分別到該廠D207油槽工地現場、C 區控制室及二橋油庫
    控制室等情，經被告自承在卷（見本院易卷第67至68頁），
    核與證人林國珍、黃育章、邱大益、陳銘宗、劉景鴻於偵查
    中之證述相符，足認屬實；另告訴人就承作大林煉油廠之工
    程涉有弊案，以及被告曾因D204油槽於98年11月17日、18日
    液面異常上升，於該月某日找林國珍商討等情，亦經證人林
    國珍具結證稱：D204油槽於98年17、18日有液面異常上升，
    被告有至其辦公室討論此事，有處理過黑函檢舉告訴人之案
    件等語（見偵卷第60、61頁），核與證人即中油公司大林煉
    油廠政風組經理黃世昌證稱：有人於98年3 月30日向公司董
    事長檢舉告訴人疏失或不當之事，經查證結果，員工之監造
    部分不夠盡責，與本案油槽清理有關等語相符（見本院易卷
    第20至22頁），並有檢舉信函1 份附卷可佐（見本院審易卷
    第62頁），又D204油槽於98年11月底確有含水量超過標準乙
    情，亦據證人即中油公司油料輸出工程師陳家勝結證證稱：
    伊之同事於98年11月30日反應D204油槽有含水量超過標準之
    情形，經詢問D204、207 油槽現場之負責人員表示，D204油
    槽的油是從D207油槽泵入，伊於11月26日化驗時，D204油槽
    是合格的，化驗後才知告訴人有將D207油槽的油打到D204油
    槽等語（見本院易卷第25頁），核與被告所述一致，亦可認
    為真實。
  (二)就被告有無講述附表編號1 所示之言論乙節，證人即陳銘宗
    具結證稱：被告於98年11月17或18日，帶同領班陳錦德到D2
    07工地，除其在場外，現場還有黃育章、劉景鴻，被告直接
    對其等表示告訴人都沒有處理D207油槽之油泥，直接打到D2
    04油槽等語（見偵卷第87頁），另證人劉景鴻具結證稱：被
    告於98年11月18日10點多，在D207工地對黃育章、陳銘宗及
    伊說D207油槽未處理即直接打至D204油槽等語（見偵卷第88
    頁），證人陳銘宗、劉景鴻之證述互核相符，可認被告確有
    述及有關告訴人清洗D207油槽後未處理直接將油泥泵至D207
    油槽之事，但問及被告其時究係肯定或質疑之語氣乙節，證
    人陳銘宗固然證稱：被告是用肯定語氣等語（見偵卷第87頁
    ），惟證人劉景鴻則證稱：被告先是大聲說「你們有沒有處
    理」，後來又說「你們都作假」等語（見偵卷第88頁），依
    證人劉景鴻之證述，被告仍有以質疑之語氣發問，此據證人
    即在場之黃育章具結證稱：被告至現場查核完，就說「師傳
    你們的這些管線是不是直接打出去」，並用手比劃等語（見
    偵卷第60頁），亦稱被告確以質疑口吻發問可明，堪認被告
    並非僅以肯定之語氣講述有關告訴人未處理D207油槽之油泥
    即逕自泵入D204油槽，仍有以質疑之口吻論及此事。
  (三)另被告有無於附表編號2 、3 所示之時、地，表示告訴人都
    作假及告訴人有5 大弊案等語乙節，證人陳銘宗雖證稱：被
    告於98年11月底某日下午3 點多帶陳錦德至工地，並表示油
    泥沒處理都亂打、作假，劉景鴻雖回應表示均有照程序施作
    ，但被告隔天早上又帶陳錦德、梁世德至工地，並說告訴人
    都亂打作假，要梁世德注意並小心退休金等語（見偵卷第87
    、88頁），證人劉景鴻亦證稱：98年11月25日或26日下午，
    被告帶領班陳錦德至D207工地，說伊作假都沒有施作，隔日
    早上又帶林國珍、陳錦德至工地，當著梁世德的面，以肯定
    語氣表示伊都沒有施作，直接將油泥打至D207油槽，伊拿無
    線電至C 區充電時，聽見被告表示告訴人有5 大弊案，當時
    陳錦德、林國珍亦在場等語（見偵卷第88、89頁），惟證人
    梁世德則具結證稱：被告於98年11月27日上午10點並未向其
    表示告訴人都作假、油泥均未處理，其當時在D207區附近巡
    視等語（見偵卷第58頁），證人陳錦德亦結證證稱：被告有
    懷疑告訴人管線亂打、油泥沒有處理，要求伊等注意告訴人
    之施工安全，並未聽到被告講過告訴人作假及有很多弊案等
    語（見偵卷第59頁），另證人黃育章亦稱：被告於98年11
    月18日至現場查核後，又隔1 個星期，被告與林國珍一同至
    現場查核，查核完林國珍要求其將所有管線及作用講清楚，
    待其講完後，本要其順道向被告解釋，但被告表示不用了，
    只要林國珍知道就好，其未聽過被告說告訴人有很多弊案或
    作假等語（見偵卷第60、61頁），而被告僅以懷疑口吻質疑
    乙情，亦據證人林國珍結證證稱：被告有天在現場曾講過告
    訴人管線亂接之事，被告是有所懷疑告訴人負責之油槽油泥
    未經處理即自A 槽轉至B 槽等語（見偵卷第59、60頁），基
    上，據證人梁世德、陳錦德、林國珍、黃育章所為證述，被
    告並未直指告訴人有何作假、弊案之情事，亦僅以懷疑之語
    氣質疑告訴人油泥處理之事而已，證人陳銘宗、劉景鴻固然
    均稱被告有為附表編號2 、3 所示之言論，惟其等證述內容
    與證人梁世德、陳錦德、林國珍、黃育章之證述尚有出入，
    即難逕予採認被告確有以肯定語氣為附表編號2 、3 所示之
    言論。
  (四)據上，被告雖曾於D207油槽現場言及告訴人未處理D207油槽
    之油泥即泵入D204油槽之事，客觀上當會影響他人對於告訴
    人施工品質之評價，惟D204油槽於98年11月17、18日及該月
    月底確有液面異常上升及含水量超過標準之情事，業如上述
    ，則被告基於自身職責因而查悉上情，並本於上述事實而為
    指述，足認被告已有相當之理由確信其言論內容為真實，參
    以被告尚以質疑之口吻而為言論，並未全以肯定語氣講述，
    可見被告亦知在未完全確認前，仍不能逕自全然斷定告訴人
    確有未處理D207油槽油泥之情事，衡情，尚難認被告有何惡
    意誹謗之主觀故意。
  (五)另證人邱大益雖具結證稱：被告98年9 月間在油庫控制室當
    著3 個操作員說告訴人弊案很多，並說操作員有圖利告訴人
    之嫌疑等語（見偵卷第86頁），惟告訴人確實涉有弊案乙節
    尚非無據，亦經本院認明如前，可認被告已有相當之事實根
    據，參以證人邱大益亦證稱：被告尚有表示為了保護大家退
    休金，要求大家正常作業等語（見偵卷第86頁），足見被告
    講述之目的，當係要求職員恪遵職守，以保障自己退休金權
    益，亦難認被告有何惡意誹謗之主觀故意；況且被告於附表
    所示之時、地言及告訴人承作工程之事時，係對負責D207油
    槽之告訴人員工及中油公司職員講述，均與告訴人清洗D207
    油槽之工程有一定之關聯，並具特定之職務身分，顯見被告
    亦非漫無限制向他人講述此事，參以油庫控制室為管制式密
    閉房間，除當班人員及工程師、領班外，並非任何人均得進
    入乙情，亦經證人邱大益證述無誤（見偵卷第88頁），被告
    尚非恣意向他人指述告訴人承作D207油槽清洗工程未依約處
    理油泥之事，自亦難認被告有何散布於眾之意圖。
八、綜上，公訴人所提證據，不足為被告有誹謗告訴人之積極證
    明，所指出證明之方法，亦無從說服本院形成被告有罪之心
    證，此外查無其他積極事證足認被告有何誹謗之犯行，不能
    證明被告犯罪，參以首開規定，自應諭知無罪之判決。
據上論斷，應依刑事訴訟法第301條第1項，判決如主文。
本案經檢察官張雅婷到庭執行職務。
中    華    民    國   100    年    5     月    30    日
                  刑事第十八庭      法  官  高瑞聰
以上正本證明與原本無異。
如不服本判決應於收受送達後10日內向本院提出上訴書狀，並應
敘述具體理由；如未敘述上訴理由者，應於上訴期間屆滿後20日
內向本院補提理由書（均須按他造當事人之人數附繕本）「切勿
逕送上級法院」。
中    華    民    國   100    年    6     月    3     日
                                    書記官  林修弘
＜附表＞
┌──┬─────────┬───────────────┐
│編號│時        地      │被告之言論                    │
├──┼─────────┼───────────────┤
│ 1  │98年11月18日10時許│固輝公司管線都亂打。          │
│    │中油公司大林煉油廠│                              │
│    │D 區油槽D207工地現│                              │
│    │場                │                              │
├──┼─────────┼───────────────┤
│ 2  │98年11月27日10時許│固輝公司都作假，管線都沒有處理│
│    │中油公司大林煉油廠│，就從A油槽打到B油槽及固輝公司│
│    │D 區油槽D207工地現│有5大弊案等語。               │
│    │場                │                              │
├──┼─────────┼───────────────┤
│ 3  │98年11月27日15時許│固輝公司都作假，管線都沒有處理│
│    │中油公司大林煉油廠│，就從A油槽打到B油槽及固輝公司│
│    │D區控制室         │有5大弊案等語。               │
├──┼─────────┼───────────────┤
│ 4  │98年9月間         │固輝工程弊案很多，...操作員有 │
│    │二橋油庫控制室    │圖利固輝工程之嫌疑等語。      │
└──┴─────────┴───────────────┘